【裁判字號】    89,上訴,57
【裁判日期】    890131
【裁判案由】    殺人未遂
【裁判全文】
臺灣高等法院臺南分院刑事判決                      八十九年度上訴字第五七號
      上  訴  人
      即  被  告  甲  ○  ○
      指定辯護人  本院公設辯護人  丙  ○  ○
右上訴人因殺人未遂案件，不服臺灣臺南地方法院八十八年度訴字第八三五號，中華
民國八十八年十一月三十日第一審判決（起訴案號：臺灣臺南地方法院檢察署八十八
年度營偵字第一○五一號），提起上訴，本院判決如左：
      主      文
原判決撤銷。
本件公訴不受理。
      理      由
一、公訴意旨略以：被告甲○○患有精神分裂症，係精神耗弱之人，於民國八十八年
    六月十三日下午六時許，先於臺南縣學甲鎮華宗橋附近拾得可為兇器之鋼管一支
    （此部分未據告訴），嗣於臺南縣學甲鎮○○路三七五號前，明知後腦、頸項等
    部位均係人身中脆弱部位，任意施以重擊極易導致生命危險等情，竟基於殺人犯
    意，手持前開鋼管，自素不相識之被害人乙○○背後猛擊二下，使乙○○當場因
    劇痛而暈眩倒地，並受有右外耳輕度瘀血、右背部紅腫十Ⅹ二公分之傷害，幸經
    緊急送醫始倖免於難。甲○○毆擊乙○○後，即自行騎乘腳踏車逃逸，其後又返
    回上開臺南縣學甲鎮○○路三七五號前時，為警查獲，並扣得前揭鋼管一支。因
    認被告甲○○涉有刑法第二百七十一條第二項、第一項殺人未遂罪嫌云云。
二、公訴人認被告甲○○涉有殺人未遂罪嫌，係以被告供認持鋼管打被害人乙○○不
    諱，核與被害人乙○○之指訴及證人邱燕芬之證述相符，並有診斷證明書及鋼管
    扣案可稽，為其論據。訊之被告則矢口否認有殺人犯意，辯稱：伊當時只是要傷
    害被害人而已，並沒有要打死她的意思云云。
三、按殺人與傷害致死之區別，即在下手加害時有無死亡之預見為斷。至受傷處所是
    否致命部位，及傷痕之多寡，輕重如何，僅足供認定有無殺意之參考，原不能為
    區別殺人與傷害致人死之絕對標準（參見最高法院十九年度上字第七一八號判例
    要旨）；從而認定本件被告甲○○所為，究應負殺人未遂或傷害罪責，除應參考
    被害人乙○○受傷處所是否致命部位、傷痕之多寡、輕重如何等節外，尚應就案
    發時一切證據詳查審認，視其犯罪之動機、砍殺動作之次數、犯後態度等綜合判
    斷，俾為認定。經查：
    (一)被告於八十八年六月十三日第一次警訊中固曾供稱：「：：當時想把被害人（
      乙○○）打死，打第一下，被害人倒地，於是我立即打第二下，打完後我立刻
      逃跑：：」云云（見被告警訊筆錄），依此一供述，或可認為被告當時有殺人
      之故意，惟因被告於該次警訊中亦供稱：「（問：你所持有之鋼管有何意圖？
      ）本來是要綁架我家對面幼稚園之學生，但今天我拿出去試打入，看此鋼管有
      何傷害力」云云（見被告上開警訊筆錄），嗣於偵查、原審中亦供稱：「（問
      ：拿鋼管是打人還是要殺人？打人」、「（問：為何挑那位女生即被害人乙○
      ○打）？隨便挑的，當時感覺好像有人要暗殺我」、「當時我覺得胸口悶：：
      看到乙○○才持鋼管打她：：」云云（見偵查卷第七頁，原審卷第七十五頁反
      面），依上開部分供述，被告似乎僅有傷害之犯意而已，並無殺人之故意，是
      被告前後之供述顯有相當之歧異，且因「被告之自白，不得作為有罪判決之唯
      一證據，仍應調查其他必要之證據，以察其是否與事實相符」，況被告當時係
      屬精神耗弱之人，業經行政院衛生署台南醫院鑑定在案，有該院八十八年十月
      二十七日（八十八）南醫醫字第五七一八號函附卷可稽（見原審卷第六十五、
      六十六頁），故只憑被告前開有瑕疵之供述，尚不足以明確認定被告於持鋼管
      打被害人乙○○時，係以殺人之故意為之。
    (二)再果真被告於持鋼管從後偷襲毆打被害人乙○○時，係以殺人之故意為之，則
      其於下手之際，應必然極為用力，且在被害人乙○○在猝然不及防備而無法閃
      躲之情形下，遭被告持鋼管猛擊頭部、背部，衡情被害人乙○○之傷勢應極為
      嚴重，但參酌被害人乙○○受傷後所提出之診斷證明書，僅記載被害人受有「
      右外耳輕度瘀血、右背部紅腫一○Ⅹ二公分」之二處輕傷害，有該診斷證明書
      附於警訊卷可稽，是由被害人乙○○所受之傷害觀之，顯示被告於持鋼管從後
      偷襲毆打被害人時，應非猛力毆打無疑。
    (三)另又依目擊證人即被害人乙○○胞妹邱燕芬之證述：「：：從我姊姊乙○○之
      背部猛打二下，：：手握鐵棒打第一下後，我姊姊就不支倒地，而該男子（即
      被告）又繼續猛打第二下，：：後來該男子就離開了」、「：：第一擊是以四
      十五度角，約佈滿從右耳後方到整個背部的位置，第二下因為我姊姊已經在倒
      地間，所以只敲到背部，然後他（指被告）就掉頭牽著腳踏車要離開：：」（
      見證人邱燕芬警訊筆錄，偵查卷第十七頁反面），顯足認被告於偷襲毆打被害
      人乙○○二下致被害人不支倒地後，即自行停手離去，未再有進一步之攻擊行
      為，準此益證被告於從後偷襲毆打被害人乙○○之際，應無致其死亡之殺人故
      意，至為明確，蓋被告如有殺人故意，當時在被害人乙○○不支倒地無法反抗
      ，加之在場之目擊證人邱燕芬僅係一弱女子亦無法徒手抵擋之情形下，被告應
      可毫無忌憚地繼續攻擊被害人乙○○，以遂行其殺人目的，豈有只在毆打二下
      造成被害人乙○○「右外耳輕度瘀血、右背部紅腫一○Ⅹ二公分」二處輕傷害
      後即自行停手離去之理？
    綜就上情，足徵僅憑被告供認持鋼管打被害人乙○○不諱，核與被害人乙○○之
    指訴及證人邱燕芬之證述相符，並有診斷證明書及鋼管扣案等證據，顯尚不足以
    證明被告於持鋼管從後偷襲毆打被害人乙○○之際，確有致其死亡之殺人故意；
    此外，另查無其他任何積極證據，足資證明被告確有殺人之犯意，是故被告辯稱
    ：伊當時只是要傷害被害人而已，並沒有要打死她的意思云云，尚屬真實，可堪
    採信。
四、從而，被告持鋼管從後偷襲毆打被害人乙○○之行為，應是出於普通傷害之犯意
    而已，其所為應係犯刑法第二百七十七條第一項之傷害罪，公訴人係犯同法第二
    百七十一條第二項、第一項之殺人未遂罪，容有誤會，起訴法條應予變更。再傷
    害罪依刑法第二百八十七條規定，係屬告訴乃論之罪，而本案於八十八年六月十
    三日發生後，迄至本院於八十九年一月四日受理時，即在六個月之告訴期間內，
    被害人乙○○並未曾明確提出告訴、或表示訴追之意思，此由本件案卷內相關筆
    錄可知，附此敘明。
五、原審法院未詳細勾稽全案證據調查所得，即為被告殺人未遂罪刑之諭知，容有未
    洽，被告上訴意旨亦執此指摘原判決不當，為有理由，自應由本院將之撤銷改判
    。次按告訴乃論之罪，未經告訴者，應諭知不受理之判決，刑事訴訟法第三百零
    三條第三款定有明文，本件被告所為既係犯傷害罪，該罪又屬告訴乃論之罪，且
    未經合法告訴，有如前述，因而應依上開規定，為本件公訴不受理判決之諭知。
據上論結，應依刑事訴訟法第三百六十九條第一項前段、第三百六十四條、第三百條
、第三百零三條第三款，判決如主文。
本案經檢察官羅清溪到庭執行職務。
中    華    民    國      八十九      年      一      月      三十一    日
                                  臺灣高等法院臺南分院刑事第四庭
                                      審判長法官  陳    義    仲
                                            法官  徐    財    福
                    法官  宋    明    蒼
右正本證明與原本無異。
檢察官如不服本判決，應於判決送達後十日內向本院提出上訴書。
被告不得上訴。
                                      法院書記官  陳    明    芬
中    華    民    國      八十九      年      一      月      三十一    日


司法院資訊處製作；財團法人民間司法改革基金會備份。
